ACORDAO-COMPLETO-2433020

ACÓRDÃO 2601/2020 ATA 37/2020 - PLENÁRIO

VISTOS, relatados e discutidos estes autos de embargos de declaração opostos pela sociedade empresária Sansim Serviços Médicos Ltda. ao Acórdão 1922/2020-TCU-Plenário, 
ACORDAM os Ministros do Tribunal de Contas da União, reunidos em sessão do Plenário, diante das razões expostas pelo Relator, em:
9.1. conhecer dos presentes embargos de declaração, nos termos do art. 34, caput e § 1º, da Lei 8.443/1992, para, no mérito, acolhê-los parcialmente, a fim de:
9.1.1. tornar insubsistente o Acórdão 1922/2020-TCU-Plenário;
9.1.2. conhecer da representação, uma vez satisfeitos os requisitos de admissibilidade constantes no art. 113, § 1º, da Lei 8.666/1993, c/c os arts. 235 e 237, VII, do Regimento Interno deste Tribunal, e no art. 103, § 1º, da Resolução-TCU 259/2014, para, no mérito, considerá-la parcialmente procedente; e
9.1.3.com fundamento no art. 9º, inciso I, da Resolução-TCU 315/2020, dar ciência à Fundação Oswaldo Cruz (Fiocruz) sobre a seguinte impropriedade, identificada no Pregão Eletrônico 47/2018, de modo que sejam adotadas medidas internas com vistas à prevenção de ocorrência semelhantes:
a) exigência de que as propostas indiquem os sindicatos, acordos coletivos, convenções coletivas ou sentenças normativas que regem as categorias profissionais que executarão o serviço, em vez de considerar o enquadramento pela atividade econômica preponderante do empregador, identificado no item 5.6.2 Pregão Eletrônico 47/2018, o que afronta a jurisprudência do Tribunal, exemplificada pelo Acórdão 1097/2019-TCU-Plenário;
9.2. encaminhar cópia da presente deliberação, juntamente com o relatório e o voto que a subsidiam, à Fiocruz, ao autor da representação e à sociedade empresária Liderança Limpeza e Conservação Ltda.;
9.3. arquivar o processo.

Embargos de declaração opostos em face de decisão que considerou improcedente representação acerca de possíveis irregularidades na contratação de serviços especializados na área de atenção à saúde do trabalhador (com promoção, prevenção, assistência e vigilância em saúde).

Fundação Oswaldo Cruz.

3. Interessados/Recorrentes:
3.1. Interessado: Liderança Limpeza e Conservação Ltda. (00.482.840/0001-38)
3.2. Recorrente: Sansim Serviços Médicos Ltda. (73.887.424/0001-93).

13.1. Ministros presentes: José Mucio Monteiro (Presidente), Walton Alencar Rodrigues, Benjamin Zymler (Relator), Augusto Nardes, Aroldo Cedraz, Ana Arraes, Bruno Dantas e Vital do Rêgo.
13.2. Ministro-Substituto convocado: Augusto Sherman Cavalcanti.
13.3. Ministros-Substitutos presentes: Marcos Bemquerer Costa, André Luís de Carvalho e Weder de Oliveira.

BENJAMIN ZYMLER

Ministro Benjamin Zymler.

Cuidam os autos de embargos de declaração opostos pela sociedade empresária Sansim Serviços Médicos Ltda. ao Acórdão 1922/2020-TCU-Plenário.
2.	O presente feito trata, originalmente, de representação formulada pela aludida empresa dando conta de possíveis irregularidades na contratação pela Fundação Oswaldo Cruz - Fiocruz da sociedade empresária Liderança Limpeza e Conservação Ltda., no âmbito do Pregão Eletrônico 47/2018 - COGEAD.
3.	O aludido certame tinha por objeto a contratação de serviços especializados na área de atenção à saúde do trabalhador (com promoção, prevenção, assistência e vigilância em saúde) , visando acrescentar melhorias à qualidade dos serviços prestados, conforme instrumento convocatório.
4.	Em sua peça inicial, o autor da representação alega, conforme a descrição da Selog, que:
	"a) cumpriu todos os requisitos para participar do Pregão Eletrônico 47/2018 e apresentou o segundo menor lance final, no valor de R$ 3.449.855,00, sendo convocado a apresentar sua proposta após a desclassificação da primeira colocada ocorrida em 28/12/2019 (peça 1, p. 4-5) ;
	b) após a realização de várias diligências, inclusive para esclarecimentos sobre convenções coletivas de trabalho (CCT) aplicáveis, sua proposta foi desclassificada por apresentar CCT com prazo de vigência vencido, e após a convocação das demais licitantes, a quinta colocada (Liderança Limpeza e Conservação Ltda.) foi classificada, sagrando-se vencedora (peça 1, p. 5-6) ;
	c) a empresa contratada (Liderança) apresentou CCT sem vinculação com alguns postos profissionais e duas CCT vencidas, além de não considerar benefícios obrigatórios em planilha de custos para cargos a serem ocupados em Recife (PE) , não cumprindo o previsto no subitem 5.6.2 do edital do pregão eletrônico que trata de informação sobre sindicatos, acordos coletivos, convenções ou sentenças normativas que regem as categorias profissionais (peça 1, p. 6-10) ;
	d) somente foram apresentadas CCT dos seguintes sindicados (peça1, p. 9-13) : [listou]  (...) 
	e) não apresentou CCT para os demais postos profissionais descritos no quadro de quantitativo constante do termo de referência do edital;
	f) as atividades principais e secundárias da empresa contratada (Liderança) , bem como o descrito na cláusula 3º de seu contrato social, não indicam atividades especializadas exigidas no Anexo II do termo de referência do edital (Estudos Preliminares) , com exceção de duas categorias profissionais (engenheiro de segurança do trabalho e técnico em segurança) , (peça 1, p. 13-16) ;
	g) que não foram observadas as previsões constantes do edital, observando-se os princípios descritos no art. 37 da Constituição Federal, no art. 5º do Decreto Federal 5.450/2005, no art. 3º da Lei 8.666/1993, e entendimento do TCU, constante do Acórdão 1681/2013-TCU-Plenário (Relator Benjamin Zymler) , Acórdão 2730/2015-TCU-Plenário (Relator Bruno Dantas) , e Acórdão 460/2013-TCU-Segunda Câmara (Relatora Ana Arraes) , e nos Tribunais de Justiça (peça 1, p. 16-25) ;
5.	Na fase preliminar do processo, determinei a realização de oitiva da Fiocruz e da empresa contratada, com fulcro no art. 250, inciso V, do Regimento Interno/TCU, para que elas se pronunciassem quanto às seguintes ocorrências:
	"a) suposta aceitação de proposta apresentada pela empresa Liderança Limpeza e Conservação Ltda., CNPJ 00.482.840/0001-38, com indicação dos Sindicatos das Empresas de Asseio e Conservação dos estados do Rio de Janeiro e Pernambuco e não dos sindicatos correspondentes às categorias profissionais que executarão o serviço e as respectivas datas bases e vigências, conforme previsto no subitem 5.6.2 do edital do Pregão Eletrônico 47/2018;
	b) alegada aceitação de CCT com vigência vencida" 
6.	Ademais, ordenei a efetivação de diligência junto à Fiocruz, a fim de que ela encaminhasse os documentos indicados pela Selog.
7.	Cumpridas as medidas processuais, a unidade técnica concluiu que não houve as falhas aventadas na peça inicial. Tomando como fundamento essa análise, o Tribunal decidiu, por meio do Acórdão 1922/2020-TCU-Plenário:
	" (...) com fundamento nos arts. 1º, inciso II, e 43, inciso I, da Lei 8.443/1992, c/c os arts. 143, 237, parágrafo único, e 250 do Regimento Interno, quanto ao processo a seguir relacionado, em conhecer da representação, considerá-la improcedente e determinar o seu arquivamento, dando ciência desta deliberação ao representante, à Fundação Oswaldo Cruz e à sociedade empresária Liderança Limpeza e Conservação Ltda., de acordo com os pareceres emitidos nos autos."
8.	Irresignada com essa deliberação, a sociedade empresária Sansim Serviços Médicos Ltda. ingressou com os presentes embargos de declaração, os quais mereceram a seguinte análise no âmbito da Selog - transcrição parcial com os ajustes de forma que entendi pertinentes:
"8.	O recurso em tela é tempestivo, pois foi interposto no dia 18/8/2020 (peça 71) , dois dias após a data de emissão da notificação da deliberação à empresa Sansim Serviços Médicos Ltda. (16/8/2020, peça 69) , ou seja, dentro do prazo normativo de dez dias estabelecido pelo art. 287, § 1°, do Regimento Interno do TCU.
9.	Assinalamos que o Relator, em seu despacho de 11/9/2020, conheceu dos presentes embargos (item 8 da peça 74) . Desse modo, seguimos com a análise da omissão objeto desse recurso.
Análise
10.	No despacho do Relator de 25/5/2020 (peça 14) foi determinada a oitiva da Fiocruz e da empresa contratada quanto a (itens 6.1 e 15 da peça 14) :
' (...) suposta aceitação de proposta apresentada pela empresa Liderança Limpeza e Conservação Ltda., CNPJ 00.482.840/0001-38, com indicação dos Sindicatos das Empresas de Asseio e Conservação dos estados do Rio de Janeiro e Pernambuco e não dos sindicatos correspondentes às categorias profissionais que executarão o serviço e as respectivas datas bases e vigências, conforme previsto no subitem 5.6.2 do edital do Pregão Eletrônico 47/2018; (...) '
11.	Na instrução anterior (peça 65, p. 4-6) , que ensejou o Acórdão 1922/2020-TCU-Plenário, ao se analisar a impropriedade em tela, frente às respostas apresentadas, foi assinalado que (peça 65, p. 6) :
'4. Conforme apontado pela Fiocruz, com base na legislação (CLT) e na jurisprudência do TST, já reconhecida por esse Tribunal, a exemplo do citado Acórdão 1097/2019-TCU-Plenário, "o enquadramento sindical no Brasil é matéria de ordem pública e decorre de previsão legal, sendo definido, via de regra, pela atividade econômica preponderante do empregador e não em função da atividade desenvolvida pelo empregado".
4.1. Além do constante no Contrato Social da empresa Liderança Limpeza e Conservação Ltda., o Certificado de Registro Cadastral - CRC da referida empresa indica como atividade principal a limpeza em prédios e domicílios (peça 8, p. 1) . Assim, entende-se que não houve falha da Fiocruz ao aceitar as CCTs apresentadas, uma vez que representam os sindicatos das Empresas de Asseio e Conservação dos estados do Rio de Janeiro e Pernambuco.'
12.	Note-se que, apesar de ter sido analisada a aceitação da proposta quanto ao aspecto legal e jurisprudencial, no que toca ao requisito em tela, na instrução anterior não foi realizada análise quanto ao fato de a proposta estar em desacordo com o item 5.6.2 do edital (peça 10, p. 4) , omissão que ensejou a interposição dos embargos de declaração ora apreciado.
13.	Nesse sentido, cabe-nos suprir tal omissão, a partir dos argumentos que se seguem.
14.	Inicialmente, não há que se falar que a cláusula em tela tenha provocado restrição à competitividade do certame. Como assinalado no item 6 da instrução inicial (peça 12, p. 4) , nove licitantes participaram da sessão pública do certame, em 10/12/2018. A empresa Liderança (contratada) sagrou-se vencedora com o 5º menor preço (ordem de colocação em peça 1, p. 4-5; ata do certame em peça 10, p. 84-110) . Adicionalmente, as empresas que ocuparam as quatro primeiras posições não foram desclassificadas com base no item 5.6.2 do edital, conforme consta da ata (peça 10, p. 89 e 90) . 
15.	Entendemos que, ao privilegiar a correta aplicação da norma, que resultaria na classificação da empresa que ofereceu o melhor preço, o pregoeiro agiu em defesa do interesse público. Adicionalmente, o contrato decorrente do certame, assinado em 26/6/2019 (peça 10, p. 123) , por meio de termo aditivo celebrado em 3/6/2020 (peça 50) teve a sua vigência renovada até 27/6/2021.  Os serviços, a princípio, estão sendo adequadamente prestados, não havendo razões de interesse público para descontinuidade da contratação em tela, mesmo considerando a não obediência a um item do edital, que, se obedecido, iria impor uma restrição indevida à competitividade. A apreciação jurídica das situações práticas envolve, inúmeras vezes, conflitos entre princípios. No caso em tela, dadas as suas particularidades, entendemos que a busca do interesse público deve preponderar frente ao princípio da vinculação do instrumento convocatório.
16.	Nesse sentido, transcrevemos trecho do Informativo de Jurisprudência sobre Licitações e Contratos 42/2010 (sublinhado nosso) :
'A indevida habilitação da licitante vencedora não necessariamente implica a nulidade do contrato com ela celebrado
Representação formulada ao TCU apontou supostas irregularidades no Pregão Eletrônico n.º 77/2009, realizado pelo Instituto Evandro Chagas, com o objetivo de contratar empresa para a prestação de serviços de limpeza, conservação e higienização das dependências do órgão nas cidades de Belém e Ananindeua/PA. A representante questionou a decisão do pregoeiro, que declarou vencedora do certame a empresa Universal Serviços Ltda. Para tanto, alegou que: a) "o atestado apresentado pela referida empresa não comprova que ela executou serviços pertinentes ou compatíveis em características (limpeza e conservação) com o objeto da licitação, conforme determina o subitem 13.6 do edital, já que o mencionado documento comprova a prestação de serviço de 1 (um) servente [...], enquanto que o edital exige 54 (cinquenta e quatro) serventes [...]"; b) "a área total prevista no edital é de 383.523,08 m² (externa) e 15.384,23 m² (interna) , e no atestado apresentado pela empresa vencedora consta a área externa de 3.000 m² e a interna de 1.120 m²". Para a unidade técnica, a aceitação de atestado "sem razoável semelhança com o objeto do pregão, seja em termos de áreas internas e externas, seja em termos de funcionários", poderia ensejar a contratação de empresa desprovida de capacidade técnica, pondo em risco a realização do objeto pactuado. Em pesquisa ao Sistema Siasg, a unidade instrutiva constatou que, em decorrência do mencionado certame, fora celebrado o Contrato n.º 23/2010, cuja vigência corresponderia ao período de 8/3/2010 a 7/3/2011, englobando 104 prestadores de serviços. A partir dessas considerações, entendeu que se deveria fixar prazo ao Instituto Evandro Chagas para adotar as providências necessárias à anulação, com efeitos ex nunc, do Pregão Eletrônico n.º 77/2009 e do contrato dele decorrente, tendo em vista a inobservância ao art. 30, II, da Lei n.º 8.666/93. O relator, no entanto, entendeu que não seria o caso de se adotar a medida drástica de anular o certame e o correspondente contrato, isso porque, de acordo com os autos, "o mencionado contrato está em plena e adequada execução, não havendo evidência de qualquer fato que pudesse significar problema na implementação das condições pactuadas", restando, portanto, "afastado o risco aventado pela Unidade Técnica de inexecução do objeto contratado". O relator considerou suficiente a expedição de determinação ao órgão, com vistas a prevenir futuras ocorrências dessa natureza, no que foi acompanhado pelos demais ministros. Acórdão 6485/2010-TCU-Segunda Câmara, TC-Processo 003.615/2010-3, rel. Min. Aroldo Cedraz, 09.11.2010.'
17.	Importa ressaltar que o caso em tela é ainda mais alinhado ao interesse público tendo em vista que, a serem obedecidas as regras do direito e a jurisprudência dominante, ou seja, na eventualidade de republicação e realização de novo certame, o texto do edital deveria ser revisto justamente para contemplar as situações como a ocorrida na prática com a empresa contratada, de admissão das CCTs. 
18.	Tendo em vista as razões expostas acima, e nos mesmos termos do entendimento jurisprudencial supra, consideramos não ser o caso de interferir com o andamento normal do contrato, pelo fato de a empresa vencedora ter sido habilitada sem a observância do disposto no item 5.6.2 do edital (peça 10, p. 4) , disposição esta contrária ao ordenamento jurídico e ao entendimento jurisprudencial desta Corte.
19.	Desse modo, somos pelo conhecimento dos embargos e, no mérito, que lhe seja dado provimento, alterando a redação do Acórdão 1922/2020-TCU-Plenário, para considerar a representação tratada nos autos, quanto ao mérito, parcialmente procedente, com inclusão de ciência à Fundação Oswaldo Cruz (Fiocruz) , com fundamento no art. 9º, inciso I, da Resolução - TCU 315/2020, sobre a seguinte impropriedade, identificada no Pregão Eletrônico 47/2018, para que sejam adotadas medidas internas com vistas à prevenção de ocorrência de outras semelhantes:
	a) exigência de que as propostas indiquem os sindicatos, acordos coletivos, convenções coletivas ou sentenças normativas que regem as categorias profissionais que executarão o serviço, em vez de considerar o enquadramento pela atividade econômica preponderante do empregador, identificado no item 5.6.2 Pregão Eletrônico 47/2018, o que afronta a jurisprudência do Tribunal, exemplificada pelo Acórdão 1097/2019-TCU-Plenário.
F. IMPACTO DOS ENCAMINHAMENTOS PROPOSTOS
 (...) 
I. PROPOSTA DE ENCAMINHAMENTO
20.	Em virtude do exposto, propõe-se:
20.1.	conhecer dos embargos de declaração, opostos pela empresa Sansim Serviços Médicos Ltda. contra o Acórdão 1922/2020-TCU-Plenário, com fundamento nos arts. 32, inciso II, e 34 da Lei 8.443/1992, no art. 287 do RI/TCU, e no item 8 do despacho de 11/9/2020 do Relator (peça 74) ;
20.2.	no mérito, acolher os embargos opostos pela empresa Sansim Serviços Médicos Ltda., alterando o Acórdão 1922/2020-TCU-Plenário, para considerar a representação tratada nos autos, quanto ao mérito, parcialmente procedente, com inclusão de ciência à Fundação Oswaldo Cruz (Fiocruz) , com fundamento no art. 9º, inciso I, da Resolução - TCU 315/2020, sobre a seguinte impropriedade, identificada no Pregão Eletrônico 47/2018, de modo que sejam adotadas medidas internas com vistas à prevenção de ocorrência de outras semelhantes, mantendo-se as demais medidas constantes da referida deliberação:
	a) exigência de que as propostas indiquem os sindicatos, acordos coletivos, convenções coletivas ou sentenças normativas que regem as categorias profissionais que executarão o serviço, em vez de considerar o enquadramento pela atividade econômica preponderante do empregador, identificado no item 5.6.2 Pregão Eletrônico 47/2018, o que afronta a jurisprudência do Tribunal, exemplificada pelo Acórdão 1097/2019-TCU-Plenário;
20.3.	informar à Fundação Oswaldo Cruz (Fiocruz) e à embargante, Sansim Serviços Médicos Ltda., que o conteúdo da deliberação que vier a ser proferida poderá ser consultado no endereço www.tcu.gov.br/acordaos; e 
20.4.	arquivar os presentes autos, nos termos do art. 169, V, do Regimento Interno/TCU."
9.	O corpo diretivo da unidade técnica aquiesceu ao referido encaminhamento.
	É o relatório.

Priscila Thayse da Silva (34314/OAB-SC) e outros, representando Liderança Limpeza e Conservação Ltda.; Elena Gomes da Silva Mercuri (231.309/OAB-SP) e outros, representando Sansim Serviços Médicos Ltda.

Não atuou.

EMBARGOS DE DECLARAÇÃO EM REPRESENTAÇÃO. IRREGULARIDADES NA CONDUÇÃO DE PREGÃO ELETRÔNICO REALIZADO PELA FIOCRUZ PARA A CONTRATAÇÃO DE SERVIÇOS ESPECIALIZADOS NA ÁREA DE ATENÇÃO À SAÚDE DO TRABALHADOR. EXIGÊNCIA DE APRESENTAÇÃO DE CONVENÇÕES COLETIVAS EM CONSONÂNCIA COM A JURISPRUDÊNCIA DO TCU, MAS EM DESACORDO COM O EDITAL. OMISSÃO. CONHECIMENTO E ACOLHIMENTO PARCIAL PARA O FIM DE TORNAR INSUBSISTENTE A DELIBERAÇÃO RECORRIDA. CONSIDERAR PARCIALMENTE PROCEDENTE A REPRESENTAÇÃO E DAR CIÊNCIA DA IMPROPRIEDADE À FIOCRUZ.

REPRESENTAÇÃO (REPR)

Secretaria de Controle Externo de Aquisições Logísticas (Selog).

Cuidam os autos de embargos de declaração opostos pela sociedade empresária Sansim Serviços Médicos Ltda. ao Acórdão 1922/2020-TCU-Plenário.
2.	O presente feito trata, originalmente, de representação formulada pela aludida empresa dando conta de possíveis irregularidades na contratação pela Fundação Oswaldo Cruz - Fiocruz da sociedade empresária Liderança Limpeza e Conservação Ltda., no âmbito do Pregão Eletrônico 47/2018 - COGEAD.
3.	O aludido certame tinha por objeto a contratação de serviços especializados na área de atenção à saúde do trabalhador (com promoção, prevenção, assistência e vigilância em saúde) , visando acrescentar melhorias à qualidade dos serviços prestados, conforme instrumento convocatório.
4.	Em sua peça inicial, o autor da representação alega, conforme a descrição da Selog, que:
"a) cumpriu todos os requisitos para participar do Pregão Eletrônico 47/2018 e apresentou o segundo menor lance final, no valor de R$ 3.449.855,00, sendo convocado a apresentar sua proposta após a desclassificação da primeira colocada ocorrida em 28/12/2019 (peça 1, p. 4-5) ;
b) após a realização de várias diligências, inclusive para esclarecimentos sobre convenções coletivas de trabalho (CCT) aplicáveis, sua proposta foi desclassificada por apresentar CCT com prazo de vigência vencido, e após a convocação das demais licitantes, a quinta colocada (Liderança Limpeza e Conservação Ltda.) foi classificada, sagrando-se vencedora (peça 1, p. 5-6) ;
c) a empresa contratada (Liderança) apresentou CCT sem vinculação com alguns postos profissionais e duas CCT vencidas, além de não considerar benefícios obrigatórios em planilha de custos para cargos a serem ocupados em Recife (PE) , não cumprindo o previsto no subitem 5.6.2 do edital do pregão eletrônico que trata de informação sobre sindicatos, acordos coletivos, convenções ou sentenças normativas que regem as categorias profissionais (peça 1, p. 6-10) ;
d) somente foram apresentadas CCT dos seguintes sindicados (peça1, p. 9-13) : [listou]  (...) 
e) não apresentou CCT para os demais postos profissionais descritos no quadro de quantitativo constante do termo de referência do edital;
f) as atividades principais e secundárias da empresa contratada (Liderança) , bem como o descrito na cláusula 3º de seu contrato social, não indicam atividades especializadas exigidas no Anexo II do termo de referência do edital (Estudos Preliminares) , com exceção de duas categorias profissionais (engenheiro de segurança do trabalho e técnico em segurança) , (peça 1, p. 13-16) ;
g) que não foram observadas as previsões constantes do edital, observando-se os princípios descritos no art. 37 da Constituição Federal, no art. 5º do Decreto Federal 5.450/2005, no art. 3º da Lei 8.666/1993, e entendimento do TCU, constante do Acórdão 1681/2013-TCU-Plenário (Relator Benjamin Zymler) , Acórdão 2730/2015-TCU-Plenário (Relator Bruno Dantas) , e Acórdão 460/2013-TCU-Segunda Câmara (Relatora Ana Arraes) , e nos Tribunais de Justiça (peça 1, p. 16-25) ;
5.	Na fase preliminar do processo, determinei a realização de oitiva da Fiocruz e da empresa contratada, com fulcro no art. 250, inciso V, do Regimento Interno/TCU, para que elas se pronunciassem quanto às seguintes ocorrências:
"a) suposta aceitação de proposta apresentada pela empresa Liderança Limpeza e Conservação Ltda., CNPJ 00.482.840/0001-38, com indicação dos Sindicatos das Empresas de Asseio e Conservação dos estados do Rio de Janeiro e Pernambuco e não dos sindicatos correspondentes às categorias profissionais que executarão o serviço e as respectivas datas bases e vigências, conforme previsto no subitem 5.6.2 do edital do Pregão Eletrônico 47/2018;
b) alegada aceitação de CCT com vigência vencida" 
6.	Ademais, ordenei a efetivação de diligência junto à Fiocruz, a fim de que ela encaminhasse os documentos indicados pela Selog.
7.	Cumpridas as medidas processuais, a unidade técnica concluiu que não houve as falhas aventadas na peça inicial. Tomando como fundamento essa análise, o Tribunal decidiu, por meio do Acórdão 1922/2020-TCU-Plenário:
" (...) com fundamento nos arts. 1º, inciso II, e 43, inciso I, da Lei 8.443/1992, c/c os arts. 143, 237, parágrafo único, e 250 do Regimento Interno, quanto ao processo a seguir relacionado, em conhecer da representação, considerá-la improcedente e determinar o seu arquivamento, dando ciência desta deliberação ao representante, à Fundação Oswaldo Cruz e à sociedade empresária Liderança Limpeza e Conservação Ltda., de acordo com os pareceres emitidos nos autos."
8.	Irresignada com essa deliberação, a sociedade empresária Sansim Serviços Médicos Ltda. ingressou com os presentes embargos de declaração, nos quais alegou, em apertada síntese, que:
a)	 a aceitação das CCTs apresentadas pela empresa vencedora do certame, que contemplavam a categoria profissional da atividade preponderante do empregador, representa clara violação ao princípio da vinculação ao instrumento convocatório, pois contrariava o subitem 5.6.2 do edital;
b)	houve desrespeito aos princípios da isonomia e da vinculação ao edital.
9.	A Selog analisou a matéria e concluiu que, a despeito do não atendimento estrito do edital, a busca do interesse público deveria preponderar frente ao princípio da vinculação ao instrumento convocatório, de forma que não caberia a reforma da deliberação recorrida para anulação do julgamento proferido no Pregão Eletrônico 47/2018 - COGEAD.
10.	Com isso, alvitrou que os embargos de declaração fossem conhecidos para, no mérito, acolhê-los, a fim de considerar a representação parcialmente procedente, com inclusão de ciência à Fundação Oswaldo Cruz (Fiocruz) sobre a seguinte impropriedade:
"a) exigência de que as propostas indiquem os sindicatos, acordos coletivos, convenções coletivas ou sentenças normativas que regem as categorias profissionais que executarão o serviço, em vez de considerar o enquadramento pela atividade econômica preponderante do empregador, identificado no item 5.6.2 Pregão Eletrônico 47/2018, o que afronta a jurisprudência do Tribunal, exemplificada pelo Acórdão 1097/2019-TCU-Plenário;"
11.	O corpo diretivo da unidade técnica aquiesceu ao referido encaminhamento.
12.	Feito esse necessário resumo, passo a decidir.
13.	Preliminarmente, observo que os presentes embargos de declaração preenchem os requisitos de admissibilidade previstos no art. 34, caput e § 1º, da Lei 8.443/1992, razão pela qual eles devem ser conhecidos.
14.	Com relação ao mérito, verifico que, de fato, a instrução da Selog e a deliberação atacada não analisaram o argumento do autor da representação de que houve violação ao subitem 5.6.2 do edital e ao princípio da vinculação ao instrumento convocatório. Por consequência, cabe o saneamento do aludido vício, mediante a integração do acórdão com os argumentos que se seguem.
15.	Quanto ao assunto, observo que a referida cláusula editalícia, de fato, exigiu a indicação de convenção coletiva das categorias profissionais que executarão o serviço, senão vejamos:
"5.6.2. Descrição detalhada do objeto, contendo, entre outras informações, a indicação dos sindicatos, acordos coletivos, convenções coletivas ou sentenças normativas que regem as categorias profissionais que executarão o serviço e as respectivas datas bases e vigências, com base na Classificação Brasileira de Ocupações - CBO."
16.	Sendo assim, concluo que a aceitação das convenções coletivas de trabalho apresentadas pela empresa vencedora, as quais se referiam a sua atividade econômica preponderante, não às categorias profissionais que iriam executar o serviço, atendeu a jurisprudência do TCU, mas descumpriu o princípio da vinculação ao instrumento convocatório.
17.	Não obstante, compreendo que não cabe a anulação do julgamento proferido no certame nem a expedição de determinação impedindo a prorrogação do contrato em andamento, uma vez que a licitação foi competitiva, em face da participação de nove licitantes na sessão pública; a empresa contratada apresentou a menor proposta, após a desclassificação das quatro primeiras colocadas por motivos alheios ao subitem 5.6.2 do edital; e não há notícias de que os serviços estejam sendo prestados de modo inadequado ou que a contratada não se encontre apta a prestá-los. 
18.	A propósito do assunto, cabe lembrar que o art. 21 da LINDB impõe que "a decisão que, nas esferas administrativa, controladora ou judicial, decretar a invalidação de ato, contrato, ajuste, processo ou norma administrativa deverá indicar de modo expresso suas consequências jurídicas e administrativas". 
19.	Tal disposição também se aplica à deliberação que vedar a prorrogação de contrato, pois, a rigor, estaria sendo reconhecida a anulabilidade dos atos jurídicos que deram causa à contratação.
20. 	Assim, considerando que a anulação do contrato ou a proibição de sua prorrogação implicará a antecipação de despesas administrativas relacionadas à realização de nova licitação, em um cenário em que não foi comprovada a lesividade do ajuste, acolho a proposta da unidade técnica de manter a contratação, sem prejuízo de dar ciência da irregularidade à Fiocruz, a fim de evitar ocorrências semelhantes.
21.	Dessa forma, voto por que seja adotada a deliberação que ora submeto a este Colegiado.
TCU, Sala das Sessões Ministro Luciano Brandão Alves de Souza, em 30 de setembro de 2020.
BENJAMIN ZYMLER 
Relator